【裁判字號】    95,簡,286
【裁判日期】    951011
【裁判案由】    廢棄物清理法
【裁判全文】
臺北高等行政法院判決
                                     95年度簡字第00286號
原      告  財政部國有財產局臺灣北區辦事處
代  表  人  甲○○（處長）
訴訟代理人  乙○○
被      告  臺北市政府環境保護局
代  表  人  陳永仁（局長）
上列當事人間因廢棄物清理法事件，原告不服台北市政府中華民
國95年2 月23日府訴字第09426633400號訴願決定，提起行政訴訟
，本院判決如下：
    主  文
原告之訴駁回。
訴訟費用由原告負擔。
    事  實
一、事實概要：被告所屬中正區清潔隊執勤人員分別於附表所示
    2時、地，發現有雜草叢生（高度超過50公分）妨礙觀瞻，
    影響周邊環境衛生之情事，經被告查認原告為系爭土地管理
    人，因疏於管理致該地雜草叢生，構成台北市政府依廢棄物
    清理法第27條第11款規定公告禁止之污染環境行為，乃以附
    表所示2件環境清潔維護改善通知單，通知原告依限完成改
    善，逾期未清理，將依廢棄物清理法予以告發，該2件通知
    單已於民國94年6月29日送達。嗣被告所屬中正區清潔隊執
    勤人員於附表所示時間再往現場複查，發現原告逾期仍未改
    善，已違反廢棄物清理法第27條第11款規定，乃於現場拍照
    採證後，由被告以附表所示2件處理違反廢棄物清理法案件
    舉發通知書予以告發，嗣並依同法第50條第3款規定，以附
    表所示2件執行違反廢棄物清理法案件處分書，分別處原告
    新臺幣（下同）1,200元（2件合計2,400元）罰鍰。原告不
    服，於94年8月19日向被告提出陳情，經被告以94年9月2日
    北市環稽字第09441214600號函復本案尚無違誤，原告發、
    處分仍予維持。原告復提起訴願，遭決定駁回，遂提起行政
    訴訟。
二、兩造聲明：
  (一)原告聲明：
    1.訴願決定及原處分均撤銷。
    2.訴訟費用由被告負擔。
  (二)被告聲明：
    1.駁回原告之訴。
    2.訴訟費用由原告負擔。
三、兩造之陳述：
  (一)原告主張之理由：
    1.原告會同被告會勘確認髒亂情況為經管之國有土地上之雜
      草垃圾，經廠商估定所需費用後，始得依政府採購法相關
      規定辦理僱工清理事宜，而所僱廠商已於94年8月9日清理
      完畢，原告並無故意拖延或相應不理；且民眾無環保意識
      隨意棄置垃圾，並非原告所能掌握，原告屬被害人仍配合
      清理垃圾以貫徹政令，被告仍開單舉發，並為處分，且其
      所為94年8月22 日廢字第J00000000號、J00000000號執行
      違反廢棄物清理法案件處分書之「違反事實」欄未詳細記
      載違法事項，實有執法未當，且過於嚴苛之違失。
    2.原處分書記載：違反事實為公私有土地之所有人、管理人
      或使用人，未妥善管理至雜草叢生，攀越土地建築線外或
      雜草自基部至頂端之高度，超過50公分，妨礙觀瞻者，經
      稽查人員勸導改善，嗣被告於4個月後始以95年1月6日北
      市環稽字第09530034100號函，以該事實欄漏植「7日內仍
      未完成改善者為污染環境行為」而逕行更正。按行政程序
      法第5條規定：「行政行為之內容應明確，並應保護人民
      正當合理之信賴。」被告所為之處分行為，顯然違反信賴
      保護，且原告依規定配合清理，並事實認定勸導改善後，
      卻仍開立處分書課以罰鍰，有違廢棄物清理法之立法精神
      ，執法過當、濫用公權力。
    3.原告接獲通知時，即表明處理意願，僅因釐清髒亂地點及
      依政府採購法相關規定辦理招商清理需時，實未構成廢棄
      物清理法第50條第1 款規定之構成要件，應不依同法第11
      條第1 款規定清除一般廢棄物，故處分顯有違法。原告既
      已發函要求被告配合履勘，就所掌管土地上廢棄物，可預
      見有極高可能會完成清除，被告應給原告處理必須時間，
      以達成清理廢棄物之行政目的，而非逕行裁罰，以行政罰
      做為達成行政目的手段，此顯已違背行政程序法第1條「
      保障人民權益，提高行政效能」之立法目的。
  (二)被告主張之理由：
    1.按「在指定清除地區內嚴禁有下列行為：．．．十一、其
      他經主管機關公告之污染環境行為。」：「有下列情形之
      一者，處新臺幣一千二百元以上六千元以下罰鍰。 ．．．
      三、為第二十七條各款行為之一。」為廢棄物清理法第27
      條第11款及同法第50條第3款規定。又臺北市政府93年8月
      5日府環三字第09305886201號公告：「主旨：在本市都市
      計畫使用分區為『住宅區、商業區、工業區、行政區、文
      教區、倉庫區、特定專用區』之公、私有土地之所有人、
      管理人或使用人未妥善管理致雜草叢生，攀越土地建築線
      外或雜草自基部至頂端之高度超過50公分妨礙觀瞻者，經
      稽查人員勸導改善；七日內仍未完成改善者為污染環境行
      為」。
    2.查被告所屬中正區清潔隊執勤人員發現附表各舉發通知書
      所載違規行為地點雜草叢生（超過50公分），有礙公共衛
      生與市容觀瞻，乃分別於94年6月27、28日先行寄發環境
      清潔維護改善通知單（B0000000、B0000000），請原告於
      7月8日、7月11日前清理改善，惟至同年8月4日污染情形
      依舊未改善，遂依違反廢棄物清理法第27條第11款依法告
      發郵寄送達，再依廢棄物清理法第50條第3款規定處分。
      本件依法告發處分，並無不當。次查因自己行為致有發生
      一定結果之可能者，負防止其發生之義務，能防止而不防
      止者，與因積極行為發生結果者同。原告既為該國有土地
      之經管人，即應隨時瞭解土地之地貌，善加注意、妥適管
      理，確實踐履機關職能，保障公共權益。有關原告訴稱：
      「會勘確認髒亂情況為經管之國有土地上之雜草及垃圾，
      經廠商估定所需費用後，始得依規定辦理僱工清理事宜，
      且已於94年8月9日僱工清理完畢。」一節，原屬原告平時
      應預行事項，於受舉發後方始改善，不能影響已違規事實
      。又按「人民違反法律上之義務而應受行政罰之行為，法
      律無特別規定時，雖不以出於故意為必要，仍須以過失為
      其責任條件，但應受行政罰之行為，僅須違反禁止規定或
      作為義務，而不以發生損害或危險為要件者，於行為人不
      能舉證證明自己無過失時即應受處罰」司法院釋字第275
      號解釋有案。縱原告非故意違反，仍屬有過失，依法即應
      受罰。其次，原告經管臺北市轄區內土地眾多，常疏於管
      理致環境髒亂，時有所見。被告秉於機關協調及公正執法
      原則，累次均先為行政指導，未曾驟為舉發處分，亦顧及
      行政機關程序繁冗，雖通知書給予7日改善期間，往往另
      給多日清除期間，予以完成清除機會，被告於94年6 月底
      發現有上開污染情事，乃依前揭公告先行寄發改善通知單
      予原告限期於94年7月8日、11日前完成改善，惟原告未予
      遵行清除義務，直至94年8月4日原告始為舉發處分，對於
      原告之處分亦依廢棄物清理法第50條規定裁處法定最低罰
      鍰，並無濫用裁處權。故原告起訴理由所訴各節，顯不足
      採。廢棄物清理法立法之本旨乃在改善環境衛生，維護國
      民健康。本件污染環境之客觀事實明確，被告依法罰鍰，
      用促踐行改善，並無不合，原處分應予維持。
    理  由
一、按「本法所稱指定清除地區，謂執行機關基於環境衛生需要
    ，所公告指定之清除地區。」「本法所稱主管機關：在中央
    為行政院環境保護署；在直轄市為直轄市政府；在縣（市）
    為縣（市）政府。」「本法所稱執行機關，為直轄市政府環
    境保護局、縣（市）環境保護局及鄉（鎮、市）公所。」「
    在指定清除地區內嚴禁有下列行為：．．．十一、其他經主
    管機關公告之污染環境行為。」「有下列情形之一者，處新
    臺幣一千二百元以上六千元以下罰鍰。經限期改善，屆期仍
    未完成改善者，按日連續處罰：．．．三、為第二十七條各
    款行為之一。」「本法所定行政罰，由執行機關處罰之．．
    ．」為廢棄物清理法第3條、第4條、第5條第1項、第27條第
    11款、第50條第3款、第63條所明定。次按「人民違反法律
    上之義務而應受行政罰之行為，法律無特別規定時，雖不以
    出於故意為必要，仍須以過失為其責任條件，但應受行政罰
    之行為，僅須違反禁止規定或作為義務，而不以發生損害或
    危險為要件者，於行為人不能舉證證明自己無過失時即應受
    處罰。」司法院釋字第275號著有解釋。又台北市政府業以9
    3年8月5日府環三字第09305886201號公告：「主旨：在本市
    都市計畫使用分區為『住宅區、商業區、工業區、行政區、
    文教區、倉庫區、特定專用區』之公、私有土地之所有人、
    管理人或使用人未妥善管理致雜草叢生，攀越土地建築線外
    或雜草自基部至頂端之高度超過五十公分妨礙觀瞻者，經稽
    查人員勸導改善，七日內仍未完成改善者為污染環境行為。
    依據：廢棄物清理法第二十七條第十一款。」
二、查被告所屬中正區清潔隊執勤人員於附表所示2時、地，發
    現有雜草叢生（高度超過50公分）妨礙觀瞻，影響周邊環境
    衛生之情事，該處為原告管理之國有土地，經被告以附表所
    示2件環境清潔維護改善通知單通知原告依限完成改善，通
    知單已於94年6月29日送達。嗣被告所屬中正區清潔隊執勤
    人員分別於94年8月4日10時5分、10時20分前往複查，發現
    原告逾期仍未改善清理之事實，有前開改善通知單、舉發通
    知書、現場採證照片5 張等件在原處分卷可稽，且為原告所
    不爭執，堪認為真實。原告既有前述污染環境之行為，且經
    被告限期改善，仍未依限完成改善，被告因而分別科處罰鍰
    1,200 元（2 件合計2,400 元），訴願決定予以維持，揆諸
    首開規定，並無不合。
三、原告雖主張其已於94年8月9日僱工清理完畢，接獲通知後，
    因釐清髒亂地點及依政府採購法相關規定辦理招商清理需時
    ，並非相應不理或故意拖延，被告仍予科罰，顯然濫權執法
    過當，且違反信賴保護云云。惟查附表所示2件環境清潔維
    護改善通知單均係於94年6月29日送達原告，原告至94年8月
    4日被告複查時仍未完成改善，無論係以通知單所訂之改善
    期限94年7月8日、7月11日，或以原告接獲通知單後7日內為
    清除改善期限，均已逾期近1個月，縱如原告所稱因依法辦
    理招商清理需時，然其既未舉證曾以書函或口頭明確告知被
    告，致被告於94年8月4日複查時發現其尚未改善，而以附表
    所示處理違反廢棄物清理法案件舉發通知書予以舉發，其違
    規事實已存在且屬明確，被告進而依該舉發為法定最低額之
    罰鍰處分，要無濫權執法過當及違反信賴保護可言，原告自
    不得以其94年8月9日清理之事後改善行為主張免責。又附表
    所示2 件處分書之「違反事實」欄所載：「公、私有土地之
    所有人、管理人或使用人未妥善管理致雜草叢生，攀越土地
    建築線外或雜草自基部至頂端之高度超過50公分妨礙觀瞻者
    ，經稽查人員勸導改善，7 日」雖漏植「內仍未完成改善者
    為污染環境行為」，惟業經被告以95年1 月6 日北市環稽字
    第09530034100 號函通知原告予以更正，有該函在原處分卷
    可按，自無違規事實不明確之情形，原告主張均無可採。從
    而原處分及訴願決定均無違誤，原告仍執前詞聲請撤銷，為
    無理由，爰不經言詞辯論予以駁回（本件適用簡易訴訟程序
    ）。
四、據上論結，本件原告之訴為無理由，依行政訴訟法第233條
    第1項、第98條第3項前段，判決如主文。
中    華    民    國    95    年    10    月   11     日
                                   第四庭法  官  楊莉莉
上為正本係照原本作成。
本件以訴訟事件所涉及之法律見解具有原則性者為限，始得於本
判決送達後20日內向本院提出上訴狀並表明上訴理由，如已於本
判決宣示後送達前提起上訴者，應於判決送達後20日內補具上訴
理由（均按他造人數附繕本），且經最高行政法院許可後方得上
訴。
中    華    民    國    95    年    10    月   11     日
                                         書記官  林孟宗


司法院資訊處製作；財團法人民間司法改革基金會備份。
